最高法院刑事判決　　　　　　　　　　　　　　　九十三年度台上字第五八八九號
　　上　訴　人　甲○○
　　　　　　　　　　　　台中看守所羈押中）
　　選任辯護人　林洸鍇律師
　　上　訴　人　乙○○
　　選任辯護人　徐永城律師
右上訴人等因違反毒品危害防制條例案件，不服台灣高等法院台中分院中華民國九十
三年八月十一日第二審判決（九十三年度上重訴字第三號，起訴案號：台灣南投地方
法院檢察署九十二年度偵字第一六二五號），提起上訴，本院判決如左：
    主  文
原判決撤銷，發回台灣高等法院台中分院。
    理  由
本件原判決認定：一、上訴人甲○○（綽號「阿倉」），曾於民國八十八年間因違反
毒品危害防制條例案件，經法院判處有期徒刑七月確定，甫於九十年九月五日執行完
畢。二、甲○○與上訴人乙○○明知海洛因為毒品危害防制條例所稱之第一級毒品，
不得非法販賣、持有，二人竟共同基於販賣第一級毒品海洛因以營利之概括犯意聯絡
，連續於九十一年九月十五日起至同年十月初，在南投縣國姓鄉九二一耐吉組合屋撞
球場，以每小包（重量不詳）新台幣（下同）一千元價格，販賣海洛因予沈國鎮四次
，得款四千元。三、甲○○與乙○○亦明知安非他命為毒品危害防制條例所稱之第二
級毒品，不得非法販賣、持有，二人復另行起意，共同基於販賣第二級毒品安非他命
以牟利之概括犯意聯絡，以0000000000號行動電話為聯絡工具，於九十一
年十二月七日二十時許，在南投縣國姓鄉國姓國中大門前，及於同年月二十四日二十
二時許，在南投縣草屯鎮草屯療養院前，以每次一小包（重量不詳）甲基安非他命一
千元之價格，販賣甲基安非他命予邱駿豪，得款二千元。四、嗣經台灣南投地方法院
檢察署檢察官指揮員警於九十二年四月十六日十三時許，在南投縣草屯鎮○○路八三
五號前逮捕甲○○、乙○○，並在甲○○、乙○○乘座之車上扣得甲○○、乙○○所
有如原判決附表編號一至編號十二所示之物等情。因而撤銷第一審之科刑判決，改判
仍論上訴人甲○○以共同連續販賣第一級毒品，累犯罪，判處無期徒刑，褫奪公權終
身；又共同連續販賣第二級毒品，累犯罪，判處有期徒刑柒年肆月；應執行無期徒刑
，褫奪公權終身；論上訴人乙○○以共同連續販賣第一級毒品罪，判處無期徒刑，褫
奪公權終身；又共同連續販賣第二級毒品罪，判處有期徒刑柒年貳月；應執行無期徒
刑，褫奪公權終身；復均諭知扣案如原判決附表編號一所示之第一級毒品海洛因參拾
柒包；編號二、三所示之第二級毒品甲基安非他命貳包，均沒收銷燬之；裝海洛因之
袋子參拾柒個、裝甲基安非他命之袋子貳個、０九一七｜九九八七九五號行動電話壹
支及販賣第一級毒品、第二級毒品所得之新台幣陸仟元，均沒收，如全部或一部不能
沒收時，追徵其價額或以其財產抵償之，固非無見。
惟查：（一）毒品危害防制條例第十九條第一項有關沒收之規定，係刑法第三十八條
第一項第二款、第三項之特別規定，採義務沒收主義，但上開法條既無「不問屬於犯
人與否，沒收之。」之規定，故供犯該項所列之罪所用之物，如屬於犯人所有，即應
沒收；如非犯人所有，則不在得予沒收之列。原判決事實僅記載「以０九一七｜九九
八七五九行動電話為聯絡工具」，於理由則敘述「０九一七｜九九八七五九行動電話
，為供販賣第二級毒品甲基安非他命所用之物」（分別見原判決第三頁第十三、十四
行、第十六頁倒數第四、五行），均未說明上開行動電話究係上訴人等二人所共有抑
或其中一人所有，則上開行動電話是否屬於上訴人所有，而得予沒收，即應究明，原
判決未經調查釐清，遽於論處上訴人等販賣第二級毒品罪刑項下宣告沒收，即有調查
未盡及判決理由不備之違法。（二）按證據雖已調查，而其內容尚未完全明瞭者，即
與未經調查無異，如遽行判決，仍屬應於審判期日調查之證據未予調查。原判決理由
敘明證人沈國鎮、邱駿豪於警訊所為證詞，為證人於審判外所為之陳述，且查無渠等
之證詞有何可信之特別狀況，該等證人於警訊所為陳述，無證據能力。而證人邱駿豪
、沈國鎮於九十二年六月十二日，在第一審法院檢察署檢察官訊問時，所為陳述，係
經具結後而為陳述，並無顯有不可信狀況，有證據能力等由（見原判決第五頁）。如
果屬實，原判決顯係摒除邱駿豪、沈國鎮於警訊時陳述，而採取邱駿豪、沈國鎮於偵
查中之證述作為證據。惟邱駿豪於偵訊時僅證述略稱：我用電話聯絡乙○○，由甲○
○拿來等語（見偵查卷第一八三頁），並未具體指述渠究係以何號碼之電話，與上訴
人作為聯絡工具。且第一審法院向遠傳電信股份有限公司函詢有關九十一年八月至九
十二年三月間（此期間涵蓋原判決所認定販賣第一、二級毒品之時間），０九一七｜
九九八七五九行動電話申請使用人之資料，經該公司函覆稱：上開行動電話之持機人
姓名、身分證字號均無資料，且已停機等情，有遠傳電信股份有限公司函覆文一紙在
卷可憑（見第一審卷第四十五頁）。如果無訛，則上訴人爭執未曾使用０九一七｜九
九八七五九行動電話作為販賣毒品之聯絡工具（見原審卷第九十八頁刑事辯護意旨狀
、第一一九頁刑事準備書狀），即非全然無據。原審未續詳查釐清，復未說明上開有
利於上訴人之證據，如何不予採納之理由，亦有證據上理由不備之違法。（三）科刑
判決所認定之事實，與其所採用之證據不相適合，即屬證據上理由矛盾。原判決認定
上訴人等共同販賣海洛因予沈國鎮四次，得款四千元（見原判決第三頁第十行）；而
理由則摒除沈國鎮於警訊時之證述（詳如前述），並以沈國鎮於九十二年六月十二日
偵訊時具結後之證述為其論斷之依據。但證人沈國鎮於偵訊時結證稱：「是，我都向
『嫂仔』（指乙○○｜下同）買海洛因，在國姓鄉組合屋向『嫂仔』買，共買四、五
次，如警局所說的時間，都是由『嫂仔』拿來，有時候『阿倉』（指甲○○）拿來。
」（見偵查卷第一八四頁），即與原判決上開認定之次數互不一致。且原判決亦未就
其何以認定販賣第一級毒品四次，而非五次之心證理由，詳加說明，遽為前開認定，
自有證據上理由矛盾之違法。（四）科刑之判決書須將認定之犯罪事實詳細記載，然
後於理由內逐一說明其憑以認定之證據，使事實與理由兩相一致，方為合法。原判決
於理由內雖說明上訴人等就販賣第一、二級毒品犯行部分，有犯意之聯絡及行為之分
擔，均為共同正犯。但未於事實二、三項內就上訴人等二人如何於事先互有犯意之聯
絡，或於著手犯罪後，如何分工即如何與購買者聯繫、交付等分擔犯罪行為之事項，
明白認定，詳細記載，即逕予認定上訴人等二人間有共同正犯關係，其理由即失所依
據。以上或為上訴意旨所指摘，或為本院得依職權調查之事項，應認原判決有撤銷發
回之原因。又原判決不另為無罪諭知部分，與前開發回部分有裁判上一罪關係，依審
判不可分之原則，應併予發回。另原判決主文所載「０九一七｜九九八七九五」行動
電話與事實、理內所載「０九一七｜九九八七五九」行動電話號碼亦不一致，更審時
應併予注意，附此敘明。
據上論結，應依刑事訴訟法第三百九十七條、第四百零一條，判決如主文。
中　　　華　　　民　　　國　　九十三　　年　　 十一 　　月　　　五　　　日
                              最高法院刑事第九庭
                                  審判長法官  林　增　福
                                        法官  邵　燕　玲
                                        法官  陳　世　雄
                                        法官  陳　朱　貴
                                        法官  郭　毓　洲
      右正本證明與原本無異
                                              書  記  官
中　　　華　　　民　　　國　　九十三　　年　　 十一 　　月　　　十　　　日
                                                                        Ｋ
